【裁判字號】    94,上更(一),16
【裁判日期】    950920
【裁判案由】    撤銷詐害行為
【裁判全文】
臺灣高等法院高雄分院民事判決        94年度上更(一)字第16號
上  訴  人  甲○○
            乙○○
訴訟代理人  許芳瑞律師
被  上訴人  台灣銀行股份有限公司
法定代理人  戊○○
訴訟代理人  庚○○
複  代理人  己○○
            丁○○
上列當事人間請求撤銷詐害行為事件，上訴人對於中華民國91年
12月18日臺灣屏東地方法院91年度訴字第444 號第一審判決提起
上訴，經最高法院第一次發回更審，本院於民國95年9 月6 日言
詞辯論終結，判決如下：
    主  文
原判決除確定部分外廢棄。
上開廢棄部分被上訴人在第一審之訴駁回。
第一、二審及發回前第三審訴訟費用由被上訴人負擔。
    事實及理由
一、被上訴人主張：上訴人甲○○於民國（以下同）86年6 月5
    日邀同訴外人辛○○為連帶保證人，向前東港信用合作社（
    即被上訴人台灣銀行東港分行）貸款新台幣（下同）7 百萬
    元，約定借款期限3 年，於89年到期又予展期5 年至94年6
    月5 日止，利率按年息8.04% 計算，按月攤繳本息，如有逾
    期，除按原訂利率付息外，自逾期之日起6 個月內，按原利
    率10% ，逾期6 個月以上則按原利率20% 計算加付違約金。
    前揭借款，上訴人甲○○自90年9 月5 日起即未繳息，本金
    尚欠7 百萬元。經被上訴人聲請法院核發支付命令於91年3
    月1 日以91年度促字第4356號核發支付命令並經確定在案。
    本件上訴人甲○○就前揭借款，雖提供屏東縣新園鄉○○段
    5-2 地號及5-14號為抵押物（該抵押物所有權人為連帶保證
    人辛○○），惟該抵押物經鑑價公司鑑定之價額為467 萬
    2800元，經扣除土地增值稅後（土地增值稅若依現行土地稅
    法減免1/2 ，則為131 萬2134元），抵押物僅值336 萬666
    元，然而被上訴人之債權為7 百萬元，依現行拍賣程序，不
    論如何拍賣，顯不足以清償被上訴人之債權。而上訴人甲○
    ○名下之財產除坐落屏東縣新園鄉○○段666-10、679-96、
    679-111 、676 地號四筆土地（下稱系爭土地）已贈與上訴
    人乙○○外，目前其餘財產現況為：高雄市○○區○○段
    744 地號土地及1490建號建物（該不動產目前已由債權人國
    泰人壽保險股份有限公司強制執行中），高雄市○○區○
    ○段146 地號、284 建號、408 建號。同地段189 地號、61
    9 建號（抵押權人為第一銀行股份有限公司）均贈與給訴外
    人即甲○○之弟尹俊生（目前亦由被上訴人另依民法第244
    條提起訴訟中）。上揭位於高雄市之財產若能拍賣出去，被
    上訴人能分配到之金額實屬有限，況且系爭土地尚有其餘債
    權人台灣中小企業銀行及高雄中小企業銀行予以起訴中。乃
    上訴人甲○○為求脫免清償該本金債務及1 年以上未繳之利
    息等債務，竟於91年3 月4 日將其所有系爭四筆土地，無償
    贈與上訴人乙○○，並於91年3 月19日以屏東縣東港地政事
    務所91年東地字第14890 號移轉登記予上訴人乙○○。上訴
    人間之贈與行為，已害及被上訴人之債權。被上訴人爰依民
    法第244 條第1 項之規定，提起本訴。訴請：（一）上訴人
    等於91年3 月4 日就系爭土地所為之贈與行為及所有權移轉
    登記之物權行為應予撤銷。（二）上訴人乙○○於91年3 月
    19日就系爭土地在屏東縣東港地政事務所以91年東地字第14
    890 號移轉所有權之登記應予塗銷。
二、上訴人則以：系爭四筆土地係於86年間由上訴人乙○○、訴
    外人陳楊素蓮及郭張敏琇等三人，向訴外人楊罔腰及林清課
    購買，因系爭四筆土地之地目為田，受法令之拘束，買受人
    須具備自耕農身分，且住所須在系爭四筆土地坐落之附近。
    而上訴人甲○○因具有自耕農身分，且其住所又在屏東縣新
    園鄉○○村○○路74-2號，是上訴人乙○○、訴外人陳楊素
    蓮及郭張敏琇等三人，乃協議將系爭四筆土地暫時登記為上
    訴人甲○○所有。本件上訴人甲○○與乙○○間就系爭四筆
    土地之所有權移轉行為，不過是回復所有權應有關係，並非
    為贈與行為。被上訴人依民法第244 條第1 項，訴請撤銷上
    訴人間之贈與行為，實與本法未合。又上訴人乙○○及訴外
    人陳楊素蓮及郭張敏琇向楊罔腰及林清課購買系爭四筆土地
    ，確有依買賣契約之規定給付價金等語資為抗辯。
三、原審判決：（一）上訴人甲○○於91年3 月4 日就系爭四筆
    土地，對於上訴人乙○○所為之贈與行為及所有權移轉登記
    之物權行為應予撤銷。（二）上訴人乙○○於91年3 月19日
    就系爭土地之所有權移轉登記應予塗銷。（三）其餘之訴駁
    回。上訴人聲明不服，上訴聲明求為判決：（一）原判決不
    利於上訴人部分廢棄。（二）右廢棄部分，被上訴人在第一
    審之訴駁回。
    被上訴人則答辯聲明：（一）上訴駁回。（二）第二審訴訟
    費用由上訴人負擔。
四、被上訴人主張上訴人甲○○於86年6 月5 日向被上訴人貸款
    7 百萬元，約定借款期限至94年6 月5 日止，前揭借款，上
    訴人甲○○自90年9 月5 日起即未繳息，本金尚欠7 百萬元
    ，經被上訴人聲請原審法院於91年3 月1 日核發91年度促字
    第4356號支付命令並確定在案。惟上訴人甲○○旋於91年3
    月4 日將系爭四筆土地辦理無償贈與其妹即上訴人乙○○，
    並於91年3 月19日經屏東縣東港地政事務所以91年東地字第
    14890 號移轉登記予上訴人乙○○等事實，業據被上訴人提
    出借據、約定書、支付命令、土地登記簿謄本附卷可稽，且
    為上訴人所不爭執，自堪信為真實。另被上訴人主張上訴人
    間之贈與行為已害及被上訴人之債權，而主張應予撤銷及塗
    銷系爭四筆土地之所有權移轉登記等情，則為上訴人所否認
    ，並以前揭情詞置辯，經查：
  (一)經查系爭四筆土地係由烏龍段666-10、666-24、666-25、67
    6 、679-96、679-111 地號等6 筆土地重測合併而來，有土
    地登記簿謄本在卷可稽（見一審卷第88頁）。
  (二)上訴人抗辯稱，系爭土地為上訴人乙○○及訴外人陳楊素蓮
    、郭張敏琇於民國86年3 月31日向訴外人楊罔腰、林清課購
    買（取得比例為乙○○二分之一，陳楊素蓮、郭張敏琇各四
    分之一），因系爭四筆土地係農地，依當時法律之規定須具
    備自耕農身分，且住所須在系爭四筆土地之附近始得登記為
    所有權人，而上訴人甲○○因具有自耕農身分，且住所在屏
    東縣新園鄉○○村○○路74-2號，上訴人乙○○、訴外人陳
    楊素蓮、郭張敏琇三人協議將系爭四筆土地暫時登記為上訴
    人甲○○名義所有，俟法令規定得自由買賣登記概由上項協
    議比例登記之等情，業據其提出買賣契約書、承購農地協議
    書各1 份在卷可憑（見一審卷第38至41頁），且據證人陳楊
    素蓮、郭張敏琇（均為契約上之買受人）及承辦系爭土地買
    賣之代書郭武吉、介紹系爭土地買賣之介紹人楊清富證述明
    確（見一審91年9 月23日筆錄、本院上字卷92年4 月10日筆
    錄、92年9 月18日筆錄），此已可見上訴人此部分所辯非虛
    。
  (三)買賣價金由誰支付？
    上訴人主張，買賣價金是由上訴人乙○○及訴外人陳楊素蓮
    、郭張敏琇所支付等語，被上訴人則主張係甲○○所支付等
    語。
    1.上訴人乙○○辯稱，系爭土地由伊與訴外人陳楊素蓮、郭
      張敏琇所共同出資購買，約定乙○○取得二分之一，陳楊
      素蓮、郭張敏琇各四分之一，故出資比例亦如此等語，陳
      楊素蓮於原審證稱，伊出資二百二十餘萬元等語，郭張敏
      琇亦於原審證稱，伊出資二百餘萬元等語（見一審卷第20
      6、209 頁），核與乙○○之供述大致相符。
    2.第一期款100萬元部分：
      在86年3 月31日簽約當日契約書上之買受人即交付現金
      100 萬元予出賣人，此除買賣契約書記載「當面點清，不
      另立據」外，證人林金山於屏東地方法院91年度重訴字第
      68號撤銷贈與事件91年6 月28日庭期亦證稱「訂約當時有
      收到一筆100 萬元現金」（見一審卷第143 至149 頁所附
      之該次庭期筆錄影本），且證人陳楊素蓮、郭張敏琇亦均
      證稱，伊等於簽約當時有在場，並有支付簽約日之現金等
      語。
    3.第二期款（關於86年4月21日付款部分）：
      查，民國86年4 月19日有丙○○（乙○○配偶）名義者匯
      款81萬元、65萬元（合計146 萬元）進入甲○○在屏東縣
      東港鎮信用合作社烏龍分社0000000 號活期儲蓄存款帳戶
      ，同日陳楊素蓮匯款146 萬元，郭張敏琇匯款90萬元進入
      上開甲○○帳戶，此有甲○○在上開信用合作社之對帳單
      可稽（見一審卷第150 頁），另郭張敏琇於86年4 月21日
      自其在小港郵局022237號帳戶提領現款56萬元（與上述之
      90萬元匯款，合計亦為146 萬元），此亦有小港郵局歷史
      交易記錄1 件附卷可稽，上訴人主張，此等款是用於86年
      4 月21日在系爭土地現場測量完畢後，清償如下債務等語
      ，經查：
      (1)郭福全部分：
        第三人郭福全在系爭土地上有200 萬元之抵押權（見一
        審卷第153 頁）及未設定抵押權之80萬元債權（就80萬
        元部分在買賣契約中亦有載明），另證人即郭福全之父
        郭朝取於本院前審（本院上字案）亦證稱：「我兒子郭
        福全借250 萬元給楊罔腰，用系爭土地設定抵押給郭福
        全，楊罔腰賣那塊地把錢還給我們，我們是去東港信用
        合作烏龍分社同他們去領的」等語（見本院上字卷第10
        4 頁），又甲○○曾於86年4 月21日提領280 萬元（見
        一審卷第154 頁對帳單），而郭福全即於同日辦理塗銷
        抵押權登記手續，此有土地登記簿謄本可稽（見一審卷
        第153 頁），是上訴人辯稱，楊罔腰欠郭福全之債務是
        以上述甲○○提領之款項支付一情，應屬可信。
      (2)郭林目耳部分：
        第三人郭林目耳在系爭土地上有60萬元之抵押權（見一
        審卷第154 頁），依買賣契約書之約定，乙○○、陳楊
        素蓮、郭張敏琇三人應代為清償本金及利息，甲○○於
        86年4 月21日匯款52萬2500元予郭林目耳，有上開信用
        合作社之對帳單可稽（見一審卷第156 頁），而郭林目
        耳確於同日辦理塗銷抵押權登記手續，此有土地登記簿
        謄本可稽（見一審卷第155頁），可見郭林目耳之抵押
        權係因甲○○於86年4月21日匯款清償而塗銷。
      (3)86年4 月21日在系爭土地現場測量完畢，給付現款100
        萬元給出賣人楊罔腰，此有買賣合約書第3 條第3 行之
        記載可稽。
    4.第二期款（關於楊罔腰、林清課欠屏東縣東港信用合作社
      之抵押債務部分）：
      查上開信用合作社在系爭土地上於79年12月28日設定登記
      本金最高限額100萬元之抵押權，實際借款金額100萬元，
      於80年12月28日設定登記本金最高限額120 萬元之抵押權
      ，實際借款金額亦為100萬元，此有土地登記謄本在卷可
      稽（見一審卷第160至160頁），且為被上訴人所不爭執。
      上訴人乙○○辯稱此200萬元債務是由上訴人乙○○承受
      ，並由乙○○向辛○○（甲○○之夫）借款代為清償，嗣
      後再由乙○○慢慢還給辛○○，伊在一審之陳述有誤等語
      （見本院卷第150頁）。
      經查，甲○○於86年6 月6 日代楊罔腰、林清課清償對東
      港信用合作社之抵押債務計清償200 萬4506元，有對帳單
      可稽（見一審卷第159 頁），而該合作社即於86年6 月11
      日辦理抵押權塗銷登記，此有土地登記簿謄本可稽（見一
      審卷第160 至160 頁），經本院隔離訊問結果，證人辛○
      ○（甲○○之夫）證稱，乙○○有向伊借200 萬元買土地
      ，該土地上有辦抵押，乙○○為塗銷抵押權向伊借款200
      萬元，後來乙○○有陸陸續續還給伊，當時適伊有向東港
      鎮信用合作社借款700 萬元等語；證人丙○○（乙○○之
      夫）證稱，乙○○要買土地有向辛○○借款，乙○○是向
      辛○○借款來塗銷信用合作社之抵押權，後來乙○○有標
      會、招會，分好幾次還辛○○等語，經核其等供述相符，
      上訴人乙○○此部分辯解應屬可信。
    5.第三期款（依約付款日為土地所有權移轉登記完畢當日，
      即民國86年5 月23日部分）：
      查乙○○於86年5 月23日匯款54萬9440元至上述甲○○在
      烏龍分社之帳戶，陳楊素蓮於86年5 月26日匯款59萬0070
      元，郭張敏琇亦於同月26日匯款59萬元至上述帳戶（三筆
      合計172 萬9510元），有對帳單在卷可稽（見一審卷第15
      8 頁），而林金山即於86年5 月26日為尾款簽收，有買賣
      契約書可稽（見契約書第7 條記載林金山手寫之「付清全
      部尾款屬實無訛」）。
    6.被上訴人雖主張，由上訴人所提出之買賣資金流程，大部
      分是由甲○○之帳戶支付價金，故買受人應為甲○○云云
      ，惟查，依證人陳楊素蓮、郭張敏琇之證言，可見陳楊素
      蓮、郭張敏琇、乙○○三人於86年3 月31日簽約時及嗣後
      於86年4 月21日測量系爭土地及付第二期款時曾在場，且
      郭張敏琇、乙○○有在系爭土地上耕種（見一審卷第204
      至217 頁），若陳楊素蓮、郭張敏琇、乙○○匯款入甲○
      ○之帳戶僅是單純借款給甲○○或其他原因而匯款給甲○
      ○，而不是自己要買地而匯款，依常理其等三人當不至於
      簽約及測量時均到場，其後亦在上開土地上耕種，是陳楊
      素蓮、郭張敏琇、乙○○等供述係自身要買地而匯款給甲
      ○○，因甲○○住在屏東，伊三人均住高雄市，為避免事
      先在高雄提領巨額現款攜帶至屏東之風險與不便而匯款至
      甲○○之帳戶等語，應屬可信。
    7.又，本件系爭土地係於86年3 月31日訂立買賣契約，且第
      二期款約定由買方替出賣人代為償還系爭土地上多筆抵押
      債務，賣方與買方乙○○又有會款債務關係，價金支付之
      方式本較為複雜，嗣後於86年4 月、5 月間多次付款，迄
      本件起訴時，已經過多年，則上訴人乙○○有更正其先前
      陳述之情形，及依證人郭張敏琇、陳楊素蓮於原審之證言
      ，其等對某些付款細節已忘記，均屬合乎常理，尚難以此
      即可推翻上述有利於上訴人之證據而認上訴人主張系爭土
      地為乙○○及訴外人陳楊素蓮、郭張敏琇出資購買之事實
      為不可採。
    8.又系爭土地為上訴人乙○○及訴外人陳楊素蓮、郭張敏琇
      所購買而借上訴人甲○○之名登記，嗣後雖僅返還登記給
      乙○○一人，惟上訴人抗辯稱，乙○○出資比例較高，且
      登記一人將來要出售時比較好處理云云，證人陳楊素蓮亦
      證稱，登記在一個人名下，要賣的時候會比較方便等語（
      見一審卷第206 頁），亦屬合乎常理，亦難以此即推翻上
      述有利上訴人之證據。
      又據證人即代書郭武吉證稱：付款情形是乙○○、陳楊素
      蓮、郭張敏琇三人付給楊罔腰100 萬元的定金，因為不動
      產有很多的抵押權設定，剩下的款項是賣方欠買方的會款
      及代償的那些抵押債權，契約書上有說乙○○二分之一，
      其他二人各四分之一，後來登記完畢後，他們擔心說契約
      書上寫得太簡單，才請我幫他們再寫協議書等語，是亦難
      以書立協議書時間在土地登記完畢後，而認與常理不合而
      可推翻上述有利於上訴人之證據。
五、綜上所述，系爭土地為上訴人乙○○及訴外人陳楊素蓮、郭
    張敏琇所購買而借上訴人甲○○名義登記，嗣後經購買三人
    同意再由甲○○返還登記給乙○○名義，並無不當，被上訴
    人依民法第244 條第1 項規定訴請撤銷甲○○所為之贈與行
    為及所有權移轉登記之物權行為及乙○○就系爭土地於91年
    3 月19日之所有權登記予以塗銷，為無理由，原審就此部分
    予以准許，自有未當，上訴意旨求予就此部分廢棄改判，為
    有理由，自應由本院將原判決此部分廢棄改判如主文所示。
六、本件事證已明，兩造其餘攻擊防禦方法與判決之結果不生影
    響，爰不予論述，併此明。
七、據上論結，本件上訴為有理由，依民事訴訟法第450 條、第
    78條，判決如主文。
中    華    民    國    95    年    9     月    20    日
                            民事第四庭
                                審判長法官  蔡文貴
                                法      官  徐文祥
                                法      官  黃科瑜
以上正本證明與原本無異。
如對本判決上訴，須於判決送達後20日內向本院提出上訴狀，其
未表明上訴理由者，應於上訴後20日內向本院提出上訴理由書（
均須按他造當事人之人數附繕本）。上訴時應提出委任律師或具
有律師資格之人之委任狀，並依附註條文規定辦理。
中    華    民    國    95    年    9     月    21    日
                                書  記  官  葉淑華
附註：
民事訴訟法第466條之1 ：
對於第二審判決上訴，上訴人應委任律師為訴訟代理人，但上訴
人或其法定代理人具有律師資格者，不在此限。
上訴人之配偶、三親等內之血親、二親等內之姻親，或上訴人為
法人、中央或地方機關時，其所屬專任人員具有律師資格並經法
院認為適當者，亦得為第三審訴訟代理人。第1 項但書及第2 項
情形，應於提起上訴或委任時釋明之。
                                                FQ


司法院資訊處製作；財團法人民間司法改革基金會備份。
